【裁判字號】    96,訴,1171
【裁判日期】    970710
【裁判案由】    清償債務
【裁判全文】
臺灣桃園地方法院民事判決              96年度訴字第1171號
原      告  乙○○
訴訟代理人  呂丹琪律師
被      告  甲○○
            丙○○
上列當事人間清償債務事件，經本院於民國97年6 月10日言詞辯
論終結，判決如下：
    主  文
被告丙○○應給付原告新台幣貳佰萬元及自民國九十二年九月七
日起至清償日止，按年息百分之五計算之利息。
原告其餘之訴駁回。
訴訟費用由被告丙○○負擔。
本判決於原告以新臺幣陸拾陸萬伍仟元為被告丙○○預供擔保，
得為假執行。
原告其餘假執行之聲請駁回。
    事  實
甲、原告方面：
一、聲明：
  (一)被告應連帶給付原告新台幣（下同）200 萬元，及自民國92
    年9 月7 日起至清償日止，按年息5 ％計算之利息。
  (二)願供擔保，請准宣告假執行。
二、陳述：
  (一)被告甲○○、丙○○（原名：姚志強）於86年4 月間共同向
    原告借款250 萬元，並於86年4 月21日提供被告丙○○之母
    姚尤招治所有坐落桃園縣八德市○○段304 地號土地設定最
    高限額本金250 萬元之抵押權予原告。惟被告於87年6 月2
    日向原告謊稱將以上開土地向銀行貸款300 萬元用以清償積
    欠原告之250 萬元，原告遂協同辦理塗銷抵押權設定。詎被
    告向玉山銀行貸得80萬元後，未清償借款，反用以購買名車
    花用，雖經原告催討，被告丙○○所簽發之支票、本票均跳
    票，最終僅清償50萬元，尚欠200 萬元。
  (二)本件借款後被告簽立之借據雖僅記載被告丙○○為借款人，
    被告甲○○為見證人，惟本件確係原告之姪女即被告甲○○
    向原告稱係被告2 人欲共同投資共同借款，否則原告與被告
    丙○○並不熟識，若非被告甲○○出面借款，原告豈有可能
    將250 萬元借予被告丙○○，且未收分文利息，足徵被告2
    人為共同借款人，依民法第471 條規定應負連帶責任。
  (三)退萬步言，縱認借款時簽立被告丙○○為借款人，但被告2
    人於92年9 月5 日書立切結書載明由被告2 人共同承擔本件
    200 萬元債務。依被告2 人共同書立之切結書意旨觀之，係
    被告甲○○承諾願與被告丙○○共同承擔200 萬元債務，並
    經原告同意，被告甲○○自應負連帶責任，且被告甲○○於
    簽名之時未註明「見證人」字樣，顯非見證人。
  (四)綜上，被告合計尚欠原告200 萬元迄未清償，且被告應自最
    後寬限期即92年9 月6 日之翌日即92年9 月7 日起至清償日
    止按年息5 ％計算之利息加計予原告。
三、證據：提出借據1 件、償還證明書1 件、借據（保證書）1
    件、切結書1 件、臺灣桃園地方法院檢察署96年度偵字第56
    9 號檢察官不起訴處分書1 件、臺灣高等法院檢察署96年度
    上聲議字第2313號處分書1 件、異動索引1 件（均為影本）
    為證。
乙、被告方面：
一、被告甲○○方面：
  (一)聲明：原告之訴及假執行之聲請均駁回。如受不利判決，願
    供擔保，請准宣告免為假執行。
  (二)陳述：
    1.被告甲○○與被告丙○○原為夫妻，於87年4 月間離婚後
      ，始得知被告丙○○與原告間因借貸清償問題迭起衝突，
      出於關心，乃於被告丙○○在87年6 月2 日與原告簽立之
      借據上，以「見證人」身分留名。惟被告甲○○就其雙方
      間借貸關係之身分僅只此「見證人」之折衝角色，被告丙○○乃唯一之債務人。若被告甲○○果有向原告借款，於
      前開原告所謂「借據」之上，豈有不明文記載「姚某與被
      告」同為借款人或立據人之理。
    2.原告所提出之所有證物文件，無一處內容顯示被告甲○○
      有與被告丙○○共同借款之情事。原告所有清償借款之請
      求，自87年間以來至今（本件訴訟除外），皆係向被告丙○○提出，可見原告明知被告丙○○為唯一之債務人，故
      只能向其請求。原告所收取用以償付借款之支票或本票（
      無論兌現與否），支票存款帳戶或發票人皆為被告丙○○
      ，亦足證被告丙○○為唯一之債務人。若果有原告所稱被
      告甲○○亦為借款人之情事，何以將近10年來，其從未向
      被告甲○○請求清償。原告實係因其向真正之債務人被告
      丙○○求償無門，無計可施，乃借被告曾於被告丙○○所
      立切結書上「簽名見證」之隙，矯稱被告亦為債務人，而
      對被告提起本件之訴。
    3.被告甲○○於92年9 月5 日受原告與被告丙○○強邀，至
      原告家中以見證人身分旁聽兩人談判。當天談判至深夜，
      最後原告提出「丙○○可向甲○○先行商議借款償還」之
      建議，並將此事記於切結書上，且強要被告甲○○簽名以
      示見證上開情事。被告丙○○遂以其本人名義，向原告立
      下乙紙切結書，並記載「本人丙○○與甲○○『私下妥商
      』於期限前（同年10月6 日下午6 時）支付新台幣多少以
      示誠意，餘款再如何分期攤還」等之內容。被告甲○○因
      確實見證此談判過程，且原告是被告之姑母，故簽名於另
      一被告丙○○之後，謹此表示見證之意，絕非承諾「共同
      負擔債務」之意思表示。被告丙○○於92年9 月5 日以其
      個人意思表示之口吻及名義，向原告簽立之切結書，其內
      容從頭至尾皆以「本人丙○○」自稱而為意思表示，因此
      其所為相關承諾，應僅限與被告丙○○有關，亦僅能拘束
      丙○○1 人。切結書記載「私下妥商」之原意，不過表示
      「被告丙○○應原告強力要求，想私下向甲○○先行協商
      借款」以償還原告，乃表徵被告丙○○尋求借貸關係外之
      第三人甲○○協助還款之意圖，尚無「甲○○已同意協助
      」之意，何況奢言「甲○○承諾共同負擔債務」。依切結
      書文義之真意，被告甲○○既未為任何負擔債務之承諾，
      原告請求清償債務，應仍向被告丙○○為之，原告遽稱為
      「共同負擔債務」，委實無據，被告堅決否認。
    4.臺灣高等法院檢察署駁回再議聲請之處分書內容，稱系爭
      切結書有共同負擔之意，亦屬無稽，蓋處分書之內容，乃
      受理再議事件檢察官個人之判斷與意見，且屬刑事法理之
      範疇，既與民事案件之審理無涉，更無既判力之約束效力
      ，不得引為證據。處分書所謂「尚未獲清償之200 萬元係
      由被告2 人共同負擔之」一語，乃依切結書之記載，就系
      爭債務將來可能受清償之方式所做的假設或推論，並非認
      定「被告甲○○已承諾共同負擔債務」，更非屬事實，原
      告誤解其意復錯誤引用，並非可採。
  (三)證據：無。
二、被告丙○○方面：被告丙○○未於言詞辯論期日到場，亦未
    提出書狀作任何聲明或陳述。
    理  由
甲、程序部分：
    被告丙○○經合法通知，未於言詞辯論期日到場，經核無民
    事訴訟法第386 條各款所列情形，應依原告聲請，准由其一
    造辯論而為判決。
乙、實體部分：
一、本件不爭執事項：
  (一)被告丙○○於86年4 月間向原告借款250 萬元（下稱系爭25
    0 萬元借款），於86年4 月21日提供被告丙○○之母姚尤招
    治所有坐落桃園縣八德市○○段304 地號土地設定本金250
    萬元之最高限額抵押權予原告。
  (二)嗣87年6 月2 日被告丙○○以辦理貸款為由，經原告同意塗
    銷上開不動產抵押權，被告丙○○出具借據「立據人姚志強
    （即丙○○）向乙○○借款新台幣貳佰伍拾萬元，於民國八
    十六年四月提供姚尤招治土地坐落八德市○○段304 地號權
    利範圍全部之土地辦理抵押設定最高限額新台幣貳佰伍拾萬
    元，現因姚志強申請貸款所需，乙○○願將所持有一切設定
    證件及印鑑證明，戶籍謄本各乙份以及先立債務償還證明書
    乙份無條件提供予姚志強先生先辦理設定塗銷登記，等貸款
    完畢，姚志強必無條件償還乙○○貳佰伍拾萬元新台幣之借
    款，恐口無憑，特立此據為憑。」，被告姚玉玲以「見證人
    」於借據上簽名，有借據在卷可稽（見本院卷第8 頁）。
  (三)原告於87年10月2 日出具償還證明書，記載：「本人乙○○
    茲收到姚志強先生所償還之借款新台幣貳佰伍拾萬元整，付
    款方式如下：一現金支付新台幣貳拾萬元，日期八十七年十
    月二日。二現金支付：新台幣參拾萬元，日期八十七年十月
    三十一日。三開立玉山銀行八德分行之支票共四張…（面額
    各50萬元）。合計共新台幣貳佰伍拾萬元，先前姚志強所開
    立之借據等到所有金額兌現償還清楚之後，乙○○應無條件
    歸還，如無歸還此一借據視同作廢。」，姚志強並於該償還
    證明書附註記載「以上之付款方式如有任何一張票據未兌現
    ，視同所有票據到期」之承諾。嗣被告丙○○就上開借款已
    清償50萬元，有借據、償還證明書、借據（保證書）在卷可
    稽（見本院卷第9-11頁）。
  (四)被告丙○○又於88年4 月18日邀同第三人姚來紅、姚游招治
    為連帶保證人共同簽立借據記載：「本人姚志強向乙○○借
    新台幣貳佰伍拾萬元整並於八十七年度已償還新台幣伍拾萬
    元整，剩餘借款新台幣貳佰萬元整已支付四張玉山銀行支票
    ，每張支票面額伍拾萬元整，今因票據已無法兌現。本人願
    即日起壹年內分期償還此一借款，恐口說不憑，特立此據，
    並附連帶保證人兩名，擔任償還債務人連帶之責任。」（見
    本院卷第11頁）。
  (五)再被告丙○○復於92年9 月5 日簽立切結書：「本人丙○○
    於92年9 月5 日晚上7 點40分至乙○○家中協議借款貳佰萬
    一再違約，遲遲未償還事宜之事甚感萬分歉疚，今懇徵得乙○○女士最後一次寬限於明晚下午6 時前（92年9 月6 日下
    午6 時前）本人丙○○與甲○○私下妥商於期限前支付新台
    幣多少以示誠意，餘款再如何分期攤還，事實無誤」，被告
    甲○○並簽名於該切結書上，有切結書附卷可稽（見本院卷
    第12頁）。
  (六)原告前以被告甲○○、丙○○涉有詐欺，向臺灣桃園地方法
    院檢察署提起告訴，經臺灣桃園地方法院檢察署以96年度偵
    字第569 號偵查後，認被告2 人罪嫌不足為不起訴處分，原
    告不服聲請再議，經臺灣高等法院檢察署駁回確定在案，有
    臺灣桃園地方法院檢察署96年度偵字第569 號檢察官不起訴
    處分書及臺灣高等法院檢察署96年度上聲議字第2313號處分
    書在卷可憑（見本院卷第13-16 頁）。
二、兩造之爭點：
  (一)被告甲○○是否為系爭250萬元借款之共同借款人？
  (二)被告甲○○於92年9 月5 日在丙○○所書立之切結書上簽名
    ，是否有與被告丙○○「共同負擔債務」之意思表示？
三、本院之判斷：
  (一)原告主張被告丙○○向其借款250 萬元，已清償50萬元，尚
    欠200 萬元未清償之事實，業據提出借據2 件、切結書1 件
    （均為影本）為證；被告丙○○未於言詞辯論期日到場，亦
    未提出書狀作何聲明、陳述以供本院審酌，本院綜合上開事
    證認與原告主張之事實相符，堪認原告此部分之主張為真正
    。原告請求被告丙○○給付借款200 萬元及自92年9 月7 日
    起至清償日止，按年息5 ％計算之利息，應屬有據。
  (二)原告主張被告甲○○與丙○○為共同借款人一節：
    1.按當事人主張有利於己之事實者，就其事實有舉證之責任
      。民事訴訟法第277 條定有明文。又民事訴訟如係由原告
      主張權利者，應先由原告負舉證之責，若原告先不能舉證
      ，以證實自己主張之事實為真實，則被告就其抗辯事實即
      令不能舉證，或其所舉證據尚有疵累，亦應駁回原告之請
      求（最高法院17年上字第917 號判例要旨參照）。本件原
      告主張被告甲○○與被告丙○○為共同借款人，應由原告
      負舉證責任。
    2.原告主張被告甲○○係共同借款人，固提出借據2 紙為佐
      ，惟查：
      依原告主張系爭250 萬元借款係於86年4 月間所借，而
        原告所提出之借據2 紙係被告丙○○分別於87年6 月2
        日及88年4 月18日所出具（見本卷第8 、11-12 頁），
        87 年6月2 日之借據係被告丙○○要求原告塗銷抵押權
        時所立，88月4 月18日之借據則係被告丙○○簽發之支
        票無法兌現後所簽立，被告甲○○僅於87年6 月2 日之
        借據以「見證人」名義簽名，此外未有被告甲○○為借
        款人之簽名，且依借據內容亦未見有任何表示被告甲○○與丙○○共同借款之詞，若果被告甲○○確係共同借
        款人，原告不可能同意甲○○以「見證人」之名義於借
        據上簽名。再者，原告於87年10月2 日書立清償證明書
        ，仍僅以被告丙○○為借款人，是由系爭借款之借據文
        件，尚難認被告甲○○為共同借款人。
      原告雖陳述被告甲○○係原告之姪女，與被告丙○○不
        熟識，係被告甲○○向原告稱係被告2 人欲共同投資共
        同借款云云，惟被告丙○○前係原告之姪女婿，並非不
        熟識，縱認被告甲○○偕同被告丙○○出面向原告表示
        借款，然由上開丙○○書立之借據及原告書寫之清償證
        明書內容觀之，足見借款人係丙○○為原告所明知，是
        尚難僅以被告甲○○係原告姪女，與被告丙○○為夫妻
        ，遽認被告甲○○係共同借款人。此外，原告復未舉證
        證明被告甲○○為系爭借款之共同借款人，原告主張被
        告甲○○應與被告丙○○連帶清償，尚屬無據。
  (三)被告甲○○於92年9 月5 日在丙○○所書立之切結書上簽名
    ，尚難遽認係與被告丙○○「共同負擔債務」之意思表示：
    1.按解釋意思表示應探求當事人之真意，不得拘泥於所用之
      辭句，民法第98條定有明文。又探求契約當事人之真意，
      應通觀契約全文，依誠信原則，從契約之主要目的及經濟
      價值等作全盤之觀察，若契約文字，有辭句模糊，或文意
      模稜兩可時，固不得拘泥於所用之辭句，但解釋之際，並
      非必須捨辭句而他求，倘契約文字業已表示當事人真意，
      無須別事探求者，即不能反捨契約文字更為曲解（最高法
      院86年度台上字第3873號判決要旨參照）。
    2.查被告丙○○於92年9 月5 日簽立切結書，記載「本人丙○○於92年9 月5 日晚上7 點40分至乙○○家中協議借款
      貳佰萬一再違約，遲遲未償還事宜之事甚感萬分歉疚，今
      懇徵得乙○○女士最後一次寬限於明晚下午6 時前（92年
      9 月6 日下午6 時前）本人丙○○與甲○○私下妥商於期
      限前支付新台幣多少以示誠意，餘款再如何分期攤還，事
      實無誤」，依該內容全文，均以被告丙○○為主體所書寫
      ，並無隻字表明被告甲○○有承擔債務之意，參酌被告丙○○前所立借據，被告甲○○擔任「見證人」及被告甲○○為原告姪女，原告因被告甲○○之關係而借款予被告丙○○等情，切結書辭句「本人丙○○與甲○○私下妥商於
      期限前支付新台幣多少以示誠意，餘款再如何分期攤還，
      事實無誤」，僅得認係被告丙○○欲與被告甲○○私下妥
      商清償之方法，尚難任意擴張解為被告甲○○有承擔債務
      之意，原告主張該辭句係承擔債務之意，尚難採取，原告
      據以認被告甲○○應承擔債務與被告丙○○連帶負清償責
      任，亦屬無據。
    (四)綜上所述，原告請求被告丙○○給付250 萬元及自92年9
      月7 日起至清償日止，按年息5 ％計算之利息，為有理由
      應予准許。至原告請求被告甲○○應與丙○○負連帶清償
      責任部分，為無理由，應予駁回。
    (五)假執行之宣告：原告陳明願供擔保，請求宣告假執行，經
      核無不合，爰就原告勝訴部分酌定相當之擔保金額，併准
      許之。至原告敗訴部分，其假執行之聲請失所附麗，應予
      駁回
四、本件事證已臻明確，兩造其餘主張陳述及所提證據，經核與
    本件判決之結果均無影響，爰不另一一論述，併此敘明。
五、據上論結：本件原告之訴為一部有理由，一部無理由，依民
    事訴訟法第79條、第385 條第1 項前段、第390 條第2 項，
    判決如主文。
中    華    民    國    97    年    7     月    10    日
                  民事第二庭    法  官  蔡寶樺
以上正本係照原本作成
如對本判決上訴，須於判決送達後20日內向本院提出上訴狀
中    華    民    國    97    年    7     月    10    日
                                書記官  李宛儒


司法院資訊處製作；財團法人民間司法改革基金會備份。
